臺灣高等法院刑事判決　　　　　　　 96年度交上易字第122號
上　訴　人
即　被　告　乙○○
選任辯護人　魏錦芳　　律師
上列上訴人因過失致死案件，不服臺灣臺北地方法院95年度交易
字第712號，中華民國96年2月26日第一審判決（起訴案號：臺灣
臺北地方法院檢察署95年度偵字第1994、4888號），提起上訴，
本院判決如下：
    主  文
原判決撤銷。
乙○○過失致人於死，處有期徒刑貳月，如易科罰金，以佰元
（即新臺幣玖佰元）折算壹日。
    事  實
一、乙○○於民國（下同）95 年1月8日上午6時10分許，駕駛車
    號2Ａ-5197號自用小客車，沿台北市○○區○○街由東往西
    方向行駛，途經羅斯福路六段與景華街交叉路口時，原應注
    意市區道路行車時速不得超過50公里，且應注意車前狀況，
    隨時採取必要之安全措施，而當時天候陰、晨間（天亮前）
    微弱自然光線路燈輔助照明、路面無缺陷、無障礙物、視距
    良好，並無不能注意之特殊情事，乃竟疏未注意，於通過上
    開交叉路口時，因見其號誌為綠燈，即貿然以時速50餘公里
    之速度超速行駛，且未注意車前狀況以採取隨時停車之準備
    或保持適當距離等必要之安全措施，適有黃炳照騎乘車號GI
    L-1646號重型機車，沿羅斯福路六段由南往北方向駛至該路
    口，亦疏未注意汽車行駛至交岔路口時，應遵守燈光號誌之
    指示，且應注意車前狀況，隨時採取必要之安全措施，依當
    時情形亦無不能注意之情形，乃竟因清晨人車較少遂逕自闖
    紅燈穿越路口，致乙○○閃煞不及，其小客車前方保險桿與
    該機車右側車身發生撞擊，使黃炳照人、車倒地，因而受有
    頭部外傷併硬腦膜下出血、顱骨骨折等傷害，雖經緊急送醫
    急救，仍因傷勢過重延至95年1月21日下午2時15分許不治死
    亡。嗣經路人報案，乙○○於警員包聖慶到場發覺前，向其
    承認為肇事之人，並願受裁判。
二、案經被害人之子丁○○、女丙○○訴請臺北市政府警察局文
    山第二分局報請臺灣臺北地方法院檢察署檢察官偵查起訴。
    理  由
一、被告乙○○確有於前揭時、地，以時速50餘公里之速度且未
    注意車前狀況，駕車撞擊被害人黃炳照騎乘之重型機車，致
    黃炳照因此受傷不治死亡等事實，業據其於原審及本院審理
    時坦承不諱，核與證人包聖慶於偵查時所述之情相符（見偵
    查卷50頁），此外併有臺北市政府警察局文山第二分局交通
    分隊道路交通事故現場圖（見偵查卷第19頁）、補充資料表
    （見偵查卷第20頁）、調查筆錄（見偵查卷第21頁）、談話
    紀錄表（見偵查卷23頁）、調查報告表(一)(二)（見偵查卷第24
    、25頁）及現場照片多幀（見偵查卷第30至37頁）等件在卷
    可稽。且被害人確係因本件交通事故受傷後經送醫急救，經
    數日後仍因傷重不治死亡之情，亦經檢察事務官督同法醫師
    到場相驗無訛，有萬芳醫院診斷證明書（見偵查卷第56頁）
    、臺北市政府消防局救護記錄表（見偵查卷第75頁）、勘驗
    筆錄、驗斷書及相驗屍體證明書（見相字卷第22頁以下）等
    件附卷可參。
二、按行車速度，依速限標誌或標線之規定，無速限標誌或標線
    者，行車時速不得超過50公里，汽車行駛時，駕駛人應注意
　　車前狀況，並隨時採取必要之安全措施，道路交通安全規則
    第93條第1項第1款、第94 條第3項分別定有明文。查本件車
    禍當時天候陰、晨間（天亮前）微弱自然光線路燈輔助照明
    、路面無缺陷、無障礙物、視距良好，有前揭道路交通事故
    調查報告表(一)(二)可稽，被告駕駛汽車自應遵守上述交通法規
    所揭示之注意義務，依當時情形亦無不能注意之情事，乃竟
    疏未注意，於行經上開交叉路口時，未充分注意車前狀況作
    隨時停車之準備並保持適當距離等必要安全措施以致肇事等
    情，已據其迭於警詢、偵查、原審及本院審理時自承：肇事
    時車速約為50至60公里等語不諱（見偵查卷第5、40、111頁
    、原審96年2月12日審判筆錄第5頁及本院96 年4月19日準備
    程序筆錄）；且由現場照片（見偵查卷第34頁）及事故現場
    圖顯示：撞擊發生後，機車車身於被告小客車前保險桿下遭
    拖行達9.1 公尺（刮地痕），亦足見被告當時車速甚快，復
　　參以其亦坦認：我沒看到他就撞到了，撞到了才開始踩煞車
  　，我當時沒有加油，也沒有減速，也沒有踩煞車等語（見偵
    查卷40、49頁，原審96年2月12日審判筆錄第6頁，本院96年
    4月19 日準備程序筆錄），其就本件車禍之發生顯有過失，
    應甚明確，且其過失與被害人之死亡間，復有相當因果關係
    ，雖被害人亦與有過失（詳後述），但此係過失比例之問題
    ，尚無礙於被告過失之責。
三、被告另辯稱：伊係依綠燈燈號行駛通過該路口，被害人當時
    闖紅燈，伊過失程度應較輕微等語，經查，
  (一)關於肇事現場號誌之時相係：事發當時羅斯福路六段、景華
    街、景文街之交通號誌時制為(1)「羅斯福路六段與景華街」
    路口交通號誌預設時制為全日「簡單二時相」方式，95 年1
    月8日（星期日）上午5時至7時間，號誌週期為120秒、時差
    50秒，第一時相為羅斯福路南北雙向通行80秒、第二時相為
    景華街東西雙向通行40 秒，各時相均內含黃燈3秒、全紅清
    道2秒；(2)「羅斯福路六 段與景文街（溪口街）」則為「北
    向南遲閉三時相」方式，週期為120 秒、時差50秒，第一時
    相為羅斯福路南北雙向、景文街南往北方向通行65秒，第二
    時相為羅斯福路北往南直行及左轉15 秒（以上均內含黃燈3
    秒、全紅清道時間2 秒），第三時相為溪口街方向通行40秒
    （含黃燈3秒、全紅清道時間3秒）等情，故由上述時相變化
    可知：羅斯福路六段於景華街與景文街兩路口之號誌係屬連
    鎖運作方式，即東西向綠燈同時始亮，南北向綠燈亦同時始
    亮，而羅斯福路於景文街口北向南方向係為遲閉運作，即羅
    斯福路南北向號誌綠燈時間，景華街口較景文街、溪口街長
    15秒等情，有臺北市交通管制工程處95 年4月26日北市交工
    控字第09531117700號函、臺北市車輛行車事故鑑定委員會9
    5年6月21日北鑑審字第09530188500 號函及內附之鑑定意見
    書、臺北市政府交通局95年9月8日北市交五字第0953375500
    0號函等件在卷可查（見偵查卷第101、104、127頁）。故依
    上揭燈號時相變化可知，羅斯福路六段景文街與景華街兩路
    口，綠燈係同時始亮，即「景文街口由紅燈轉綠燈時，景華
    街口亦同時由紅燈轉綠燈」，僅景華街口仍為綠燈時，因羅
    斯福路六段「北往南」左轉景文街時有15秒之綠燈時間，故
    景文街口之綠燈時間較景華街口短少15秒，然15秒後（景華
    街口綠燈80秒，景文街口綠燈65秒再加上北往南左轉15秒，
    亦為80秒），景文街口與景華街口即同時紅燈40秒（即東西
    向綠燈40秒），其後再同時轉為綠燈，即堪認定。
  (二)證人即當時駕駛計程車於肇事現場南向羅斯福路六段景文街
    口停等紅燈之甲○於（事發後二月餘）之警詢中證述：當時
    在景文街口停等紅燈，並未親見車禍發生情形，係在伊行進
    方向紅燈時聽聞汽車煞車聲很短，就聽到車輛撞擊聲，當時
    伊號誌還沒有變綠燈，大約7或8秒號誌才變換成綠燈，伊所
    在位置雖可看見肇事路口號誌運作情形，但當時伊沒有看到
    ，伊判斷為機車闖紅燈等語（見偵查卷第72頁）。於偵查時
    則稱：伊在景文街口等紅綠燈，伊聽到汽車煞車聲，緊接著
    就聽到碰撞聲，伊等綠燈亮往前開就看到車禍，伊確定當時
    溪口街、景華街與羅斯福路上由南往北號誌都是紅燈等語（
    見偵查卷83頁），及至本院審理時亦同稱：發生碰撞以後伊
    至少還等了10幾秒，伊自己的紅燈才變成綠燈，這是肯定的
    ，因為伊車上有乘客，伊肯定至少有10秒以上，伊聽見的撞
    擊聲確定是該車禍的撞擊聲等語（見本院96 年5月31日審判
    筆錄）。
  (三)綜上，依證人甲○之證述，其係於景文街口聽見本件車禍之
    煞車聲及撞擊聲後，大約10幾秒景文街口方由紅燈轉綠燈，
    則依前述號誌時項之變化，景文街口之紅燈應為55秒（40秒
    加15秒），景華街口之紅燈為40秒，再同時連鎖轉為綠燈，
    證人既係於轉為綠燈前之「10幾秒」聽聞車禍撞擊聲，則顯
    然被害人黃炳照當時確係於景華街第二時相（即景文街第三
    時相）即東西向綠燈40秒「行將結束」之前，闖越羅斯福路
    六段與景華街口之紅燈號誌，證人甲○之證述，核與現場號
    誌時向變化相符，足堪採信。臺北市車輛行車事故鑑定委員
    會前述鑑定意見，雖認證人甲○停等紅燈時，該路口可能為
    第二或第三時相，肇事路口因遲閉運作15秒而可能為綠燈或
    紅燈，故無從認定何者確係違反燈號管制等情，臺北市政府
    交通局亦認因景華街口較景文街口綠燈長15秒，故無法確切
    認定肇事時係於何時相內發生等語。然景文街口如為第二時
    相綠燈甫轉為紅燈時，因其綠燈較景華街口短少15秒，故尚
    無法推知景華街口究為綠燈或紅燈，但如係證人甲○所述之
    車禍發生約10幾秒後，景文街口即由紅燈轉為綠燈，則因景
    華街口與景文街口之綠燈係同時連鎖始亮，則往前回推10幾
    秒時，羅斯福路6段景華街口之南向北方向必為紅燈無訛（
    景華街口之紅燈為40秒），前揭鑑定及覆議意見未見及此，
    遽行推斷無跡證足以佐證肇事路口號誌運作情形，尚有未洽
    ，自不足以拘束本院，併此指明。
四、綜上，本件被告固有超速及未注意車前狀況之過失，然被害
    人亦有闖越紅燈之過失，均如前述，本案事證已臻明確，被
    告犯行堪以認定，應依法論科。
五、被告行為後，94年2月2日修正公布之刑法，已於95年7月1日
    生效施行（以下簡稱修正前、後刑法），其中第2條第1項「
    行為後法律有變更者，適用行為時之法律。但行為後之法律
    有利於行為人者，適用最有利於行為人之法律」之規定，係
    規範行為後法律變更所生新、舊法律比較適用之準據法，於
    刑法修正施行後，自應適用該修正後之第2條第1項之規定，
    為「從舊、從輕」之比較；又比較新舊法時，應就罪刑有關
    之共犯、未遂犯、想像競合犯、牽連犯、連續犯、結合犯，
    以及累犯加重、自首減輕暨其他法定加減原因（如身分加減
    ）與加減例等一切情形，綜其全部罪刑之結果而為比較後，
    再適用有利於行為人之法律處斷，而不得一部割裂分別適用
    不同之新、舊法（最高法院24年上字第4634號、29年上字第
    964號判例意旨及最高法院95年度第8次刑事庭會議決議參照
    ）。經查，
  (一)刑法第276條第1項雖未經修正，惟其法定刑之罰金刑部分，
    95年7月1日施行之修正後刑法第33 條第5款規定，已將原罰
    金刑最低額度由銀元一元（相當於新臺幣三元），提高為新
    臺幣一千元以上，且以百元計之，比較新、舊法結果，應以
    行為時法律即修正前刑法第33條第5 款規定有利於被告。另
    被告行為後，刑法施行法增訂之第1條之1亦於95年7月1日生
    效施行，刑法第276條第1項所定罰金刑部分，原係依罰金罰
    鍰提高標準條例第1條前段規定提高十 倍，並以銀元作為計
    算單位，因增訂之刑法施行法第1條之1之包裹式修正，亦隨
    同修正，修正前後其貨幣單位雖有更異，但適用結果之罰金
    額度則無二致，就刑罰權之內容而論，並無有利或不利之情
    形，非屬法律變更之範疇，自應依法律適用之原則依修正後
    規定論處（本院暨所屬法院95 年度法律座談會彙編第301頁
    ，最高法院95年度第21次刑事庭會議決議參照）。
  (二)又被告行為時之刑法第41 條第1項前段規定：「犯最重本刑
    為5年以下有期徒刑以下之刑之罪，而受6個月以下有期徒刑
    或拘役之宣告，因身體、教育、職業、家庭之關係或其他正
    當事由，執行顯有困難者，得以1元以上3 元以下折算1日，
    易科罰金」。而該折算標準，修正前罰金罰鍰提高標準條例
    第2條前段（已於95年5月17日修正公布，並自同年7月1日起
    刪除）規定，就其原定數額提高為100倍折算1日，則本件被
    告行為時之易科罰金折算標準，應以銀元300元即新台幣900
    元折算1日。惟95年7月1日修正施行之刑法第41條第1項前段
    則規定：「犯最重本刑為5 年以下有期徒刑以下之刑之罪，
    而受6個月以下有期徒刑或拘役之宣告者，得以新臺幣1,000
    元、2,000元或3,000 元折算1日，易科罰金」。經比較修正
    前、後易科罰金之折算標準，自以修正前之規定較有利於被
    告（以新臺幣900 元折算1日）。依前揭說明，應依刑法第2
    條第1項，適用修正前刑法第41條第1項前段規定，諭知易科
    罰金之折算標準。
  (三)關於被告自首部分，修正前刑法第62條規定「對於未發覺之
    罪自首而受裁判者，減輕其刑。但有特別規定者，依其規定
    」，修正後刑法第62條則規定「對於未發覺之罪自首而受裁
    判者，得減輕其刑。但有特別規定者，依其規定」，經比較
    新、舊法，應以修正前刑法（必減）較有利於被告。
  (四)是就「法律有變更」部分，即指足以影響行為之可罰性範圍
    及其法律效果之法律修正而言，易科罰金之折算標準、易服
　　勞役之折算標準及期限涉及裁量權之行使，係屬科刑規範事
  　項，其折算標準於裁判時並應於主文內諭知，與一般純屬執
    行之程序有別，是如新、舊法對易科罰金之折算標準、易服
    勞役之折算標準及期限各有不同時，自應依上開規定，比較
    適用最有利於行為人之法律。而比較時所謂不能割裂適用，
    係指與罪刑有關之本刑而言，不包括易刑處分。事關刑罰執
    行之易刑處分仍應分別適用最有利於行為人之法律。易言之
    ，倘所處之主刑同時有徒刑、拘役易科罰金，罰金易服勞役
    之情形時，關於易科罰金、易服勞役部分應分別為新舊法有
    利不利之比較，依刑法第2條第1項從舊從輕原則定其易刑之
    折算標準（最高法院96年台上字第2233號判決參照）。故就
    法律有變更部分，自應適用修正前刑法之規定對被告較為有
    利，其他未變更之部分，則應適用現行即修正後刑法之規定
    。
六、核被告乙○○所為，係犯刑法第276條第1項之過失致人於死
    罪。被告於肇事後，經路人報請警方到場處理，其於警員發
    覺前向其承認為肇事者並表示願受裁判等情，有臺北市○○
    ○○○道路交通事故肇事人自首情形記錄表一紙附卷可參（
    見偵查卷第27頁），應依修正前刑法第62條前段自首之規定
    減輕其刑。
七、原審以被告犯行事證明確，據以論罪科刑，固非無見。惟：
    證人甲○所述核與現場事證相符，被害人黃炳照確有闖紅燈
    之行為，足堪認定，已見前述，原審未細繹該號誌時相與證
    人證述間之先後關係，遽採鑑定及覆議委員會之意見，尚有
    未妥，被告以其係綠燈行駛，被害人乃闖紅燈，請求減輕其
    刑為由提起上訴，核屬有理，應由本院將原判決撤銷改判。
    爰審酌被告並無犯罪前科，平日素行良好，其目的、手段，
    雖其超速及未注意車前狀況，亦有相當過失，然被害人未遵
    守號誌管制闖紅燈行駛以致肇事，與有重大過失，應為本件
    車禍肇事之主要原因，及被告行為致被害人死亡，造成難以
    回復之損害，犯後僅部分賠償被害人家屬，尚未達成民事和
    解，暨其犯後尚知坦承犯行，態度良好等一切情狀，量處如
    主文所示之刑，並諭知易科罰金之折算標準。
據上論斷，應依刑事訴訟法第369條第1項前段、第364條、第299
條第1項前段，刑法第2條第1項、第276 條第1項，修正前第62條
前段、第41條第1項、第33條第5款，刑法施行法第1條之1，修正
前罰金罰鍰提高標準條例第2 條，現行法規所定貨幣單位折算新
臺幣條例第2條，判決如主文。
本案經檢察官邱美育到庭執行職務
中　　華　　民　　國　　96　　年　　6 　　月　　14　　日
                　刑事第三庭　審判長法　官　許國宏
                                　　法　官　楊貴志
                                　　法　官　朱光仁
以上正本證明與原本無異。
不得上訴。
                                　　書記官　王宜玲
中　　華　　民　　國　　96　　年　　6 　　月　　21　　日
附錄：本案論罪科刑法條全文
中華民國刑法第276條
（過失致死罪）
因過失致人於死者，處2年以下有期徒刑、拘役或2千元以下罰金
。
從事業務之人，因業務上之過失犯前項之罪者，處5年以下有期
徒刑或拘役，得併科3千元以下罰金。
